【裁判字號】    97,家上,13
【裁判日期】    980731
【裁判案由】    離婚等
【裁判全文】
臺灣高等法院高雄分院民事判決          97年度家上字第13號
上  訴  人
即被上訴人  甲○○
訴訟代理人  葉美利律師
被上訴人
即上訴人    乙○○
訴訟代理人  丁玉雯律師
上列當事人間請求離婚等事件，兩造對於民國97年1 月31日台灣
高雄地方法院96年度婚字第98號第一審判決各自提起上訴，本院
於98年7月15日言詞辯論終結，判決如下：
    主      文
原判決關於：(一)第二項定兩造所生未成年子女丁○○權利義務之
行使負擔部分；(二)第三項探視權部分；(三)第四項命乙○○給付丁
○○扶養費部分；(四)訴訟費之裁判均廢棄。
前項(一)(三)部分，甲○○在第一審之訴駁回。
對於兩造所生未成年子女丁○○（男，民國○○年○○月○ 日生）權
利義務之行使或負擔由乙○○任之。
兩造對於所生未成年子女丁○○、戊○○於年滿二十歲前，應依
附表所示時間、方式與其會面交往，並應遵守附表所示之規則。
甲○○應自本件離婚判決確定之日起至民國111 年12月1 日丁○
○成年之日止，按月於每月五日前給付丁○○新台幣柒仟伍佰元
，甲○○如遲誤一期履行者，其後之期間視為亦已到期。
甲○○上訴駁回。
乙○○其餘上訴駁回。
第一、二審訴訟費用，由甲○○二分之一，餘由乙○○負擔。
    事實及理由
一、上訴人即被上訴人甲○○（以下稱上訴人）主張：兩造於民
    國（下同）90年7 月7 日結婚，婚後育有丁○○（男，○○年
    ○○月○○日生）、戊○○（男，○○年○○月○○ 日生），目前婚姻
    關係存續中。兩造婚後即與被上訴人即上訴人乙○○（以下
    稱被上訴人）父母、兄弟姊妹同住於○○縣○○鄉○○村○
    ○路○○之○號。然被上訴人家中成員常以言語嘲諷上訴人，
    致上訴人長期處於人格尊嚴受貶抑及精神上痛苦之情況。兩
    造結婚5 年來，因細故發生口角時，被上訴人即會摔東西或
    以言語恐嚇上訴人或對上訴人施加肢體暴力。前於93年間，
    兩造因細故發生爭執，被上訴人竟拉扯上訴人頭髮搖晃。95
    年4 月9 日下午4 時許，兩造復因細故發生爭吵，被上訴人
    先丟擲上訴人手提袋2 次，繼以雙手掐住上訴人脖子，欲致
    上訴人於死地，後又拉扯上訴人頭髮再用力甩開，使上訴人
    頭部受到撞擊致上訴人受有「左頸部四處抓傷併淤血各約3
    公分×0.5 公分、4 公分×0.5 公分、3 公分×0.5 公分、
    2 公分×0.5 公分；右頸部四處抓傷併淤血各約2 公分×0.
    5 公分、2 公分×0.5 公分、2 公分×0.5 公分、3 公分×
    0.5 公分；右手肘挫擦傷各約3 公分×0.5 公分、2 公分×
    0.5 公分；左手肘挫擦傷約2 公分×1 公分」之傷害，上訴
    人確受被上訴人不堪同居之虐待。上訴人遂於95年4 月底偕
    同2 名未成年子女返回娘家。被上訴人更於95年5 月某日晚
    間，偕同被上訴人父親前往上訴人娘家，口出惡言，被上訴
    人更揚言上訴人如果回被上訴人家「一定要妳好看」等語。
    上訴人已無法期待繼續與被上訴人共同經營圓滿婚姻生活。
    兩造自95年4 月底分居至今，鮮少互動，兩造間已形同陌路
    ，兩造情愛基礎已失，爰依民法第1052條第1 項第3 款、第
    2 項之規定，請求擇一判准兩造離婚。兩造所生未成年子女
    丁○○、戊○○平日生活起居皆由上訴人負責照顧，生活費
    用亦由上訴人支付，渠等權利義務之行使或負擔應由上訴人
    任之。被上訴人自95年5 月起即未支付子女丁○○、戊○○
    之扶養費用，上訴人自95年5 月起至97年1 月間代墊給付扶
    養費用計新台幣（下同）30萬7,000 元，被上訴人應返還。
    又被上訴人應自離婚判決確定之日起至未成年子女丁○○、
    戊○○成年之日止，按月給付上訴人丁○○、戊○○扶養費
    各7,500 元。又本件兩造離婚事由係可歸責於被上訴人，上
    訴人並無過失，爰依民法第1056條請求被上訴人賠償非財產
    上損害20萬元，並依民法第184 條及第195 條第1 項之規定
    ，請求被上訴人賠償施暴上訴人身體之非財產上損害10萬元
    合計30萬元等情。求為判決：(一)准上訴人與被上訴人離婚。
    (二)兩造所生未成年之子女丁○○、戊○○權利義務之行使或
    負擔由上訴人任之。(三)被上訴人應自本件離婚判決確定之日
    起至兩造所生未成年之子女丁○○、戊○○成年時止（分別
    為○○年○○月○○日及○○年○○月○○日），按月於每月5 日前
    給付丁○○、戊○○扶養費各7,500 元，並由上訴人代為受
    領，若被上訴人遲誤一期未付者，其後之期間視為亦已到期
    。(四)被上訴人應給付上訴人60萬7,000 元及自本件離婚判決
    確定之日起至清償日止，按週年利率5%計算之利息。〔原審
    判決准上訴人與被上訴人離婚。對於兩造所生子女丁○○、
    戊○○權利義務之行使或負擔均由上訴人任之。被上訴人應
    依原判決附表行使探視權。被上訴人應自本件離婚判決確定
    之日起至丁○○、戊○○成年之日止，按月於每月5 日前各
    給付丁○○、戊○○7,500 元，如遲誤一期履行者，其後之
    期間視為亦已到期。被上訴人應給付上訴人30萬4,500 元及
    自本件離婚判決確定之日起至清償日止，按週年利率5%計算
    之利息；而駁回上訴人其餘請求。上訴人僅就返還代墊款敗
    訴部分5 萬2,500 元提起上訴，其餘敗訴部分（即施暴精神
    上賠償敗訴部分5 萬元、因判決離婚所受非財產上損害20萬
    元）均未據聲明不服〕。並上訴聲明：(一)原判決關於駁回上
    訴人後開第二項之訴部分廢棄。(二)上開廢棄部分，被上訴人
    應再給付上訴人5 萬2,500 元及自上訴狀繕本送達之翌日起
    至清償日止，按週年利率5%計算之利息。(三)訴訟費用由被上
    訴人負擔。答辯聲明：(一)上訴駁回。(二)訴訟費用由對造負擔
    。
二、被上訴人則以：被上訴人並無恐嚇上訴人，95年間兩造遷居
    至原住所附近之ㄧ棟房屋。該屋為被上訴人父親所有，因屋
    齡已久，需重新裝潢。上訴人在裝潢期間認為該屋廚房施作
    之磁磚品質不佳，竟怪罪被上訴人父親，被上訴人百般勸說
    上訴人不應如此忤逆父母，並隨手拿起上訴人皮包扔在地上
    ，詎上訴人竟毆打並抓傷被上訴人，被上訴人並未毆打上訴
    人，上訴人傷勢實係雙方互有拉扯所造成。兩造並未達不堪
    同居之虐待程度。又上訴人自95年4 月間離家後，即避不見
    面，95年5 月2 日被上訴人與父親一同前往上訴人娘家希望
    接回上訴人並探視幼子，竟遭打傷。95年5 月5 日被上訴人
    父母因思念丁○○及戊○○前往上訴人娘家，又遭辱罵並打
    傷。95年5 月22日，訴外人丙○○及己○○與被上訴人再度
    前往上訴人娘家希望上訴人能顧及兩造情分，攜子返家團聚
    ，仍遭上訴人斷然拒絕。95年7 月12日，被上訴人、被上訴
    人父親及上訴人叔叔前往上訴人娘家並探視幼子，上訴人竟
    將鐵門關上拒絕被上訴人等人探視。被上訴人曾多次以簡訊
    方式婉轉告以希望上訴人在珍惜婚姻並寄盼給予幼子健全家
    庭之考量下，能返家團聚，凡此種種，足證被上訴人為挽回
    瀕臨破碎婚姻之諸多努力。反係上訴人始終堅持己見，拒絕
    與被上訴人溝通而以消極作為任令兩造情感趨於破裂，導致
    兩造婚姻難以維持，應可認上訴人具有過失，不得依民法第
    1052條第2 項規定請求離婚。兩造所生未成年子女丁○○、
    戊○○自遭上訴人攜離至提起本件離婚訴訟後迄今，被上訴
    人曾多次欲前往探視，皆遭上訴人託辭阻擾，又子女之教育
    費用應由兩造共同負擔。另被上訴人有付出8,000 元，惟被
    上訴人仍有支付其他金額。被上訴人並未對上訴人施以家庭
    暴力，而僅係正當防衛，原審判決應給付精神上賠償5 萬元
    太高，且上訴人同有過失，被上訴人亦得請求上訴人賠償損
    害，並主張抵銷。又上訴人領取共同存款48萬元，其得請求
    一半即24萬元；另上訴人領取○○人壽保險金30萬元，扣除
    支付之險費4 萬5,360 元後，其得請求一半即12萬7,320 元
    ，上訴人計應給付被上訴人36萬7,320 元，主張抵銷。且上
    訴人自95年5 月起私自將未成年子女帶走，迄今未歸，造成
    上訴人精神上痛苦，且上訴人屢屢阻撓探視，被上訴人得向
    上訴人請求100 萬元精神賠償並主張抵銷等語，資為抗辯。
    並答辯聲明：(一)上訴駁回。(二)訴訟費用由上訴人負擔。上訴
    聲明：(一)原判決不利上訴人部分廢棄。(二)上開廢棄部分，對
    造在第一審之訴駁回。(三)第一、二審訴訟費用由對造負擔。
    (四)如受不利之判決，願供擔保請准宣告免為假執行。
三、兩造所不爭執之事項：
  (一)兩造於90年7 月7 日結婚，婚後育有未成年子女丁○○（男
    ，○○年○○月○○ 日生）、戊○○（男，○○年○○月○○日生），現
    婚姻關係存續中。嗣兩造因95年4 月9 日家庭暴力衝突而分
    居迄今，上訴人攜同丁○○、戊○○返回娘家居住，上訴人
    並聲請原審核發95年度家護字第1031號民事通常保護令。
  (二)上訴人自兩造分居迄今單獨養育照護未成年子女丁○○、戊
    ○○，其間被上訴人曾支付8,000 元。98年5 月16日丁○○
    與被上訴人同住一起。
四、上訴人依民法第1052條第1 項第3 款、第2 項之規定，請求
    擇一判准兩造離婚，是否有理由？
  (一)按夫妻之一方有前項（民法第1052條第1 項各款）以外之重
    大事由，難以維持婚姻者，夫妻之一方得請求離婚。但其事
    由應由夫妻之一方負責者，僅他方得請求離婚，民法第1052
    條第2 項定有明文。民法親屬編於74年修正後，於第1052條
    增列第2 項離婚事由之概括規定，其目的在使夫妻請求裁判
    離婚之事由較富彈性。是夫妻間發生足使婚姻難以維持之重
    大事由者，雖不符合該條第1 項所列各款情形，亦無不准依
    該法條第2 項訴請離婚之理。上開法條所稱「有前項以外之
    重大事由，難以維持婚姻者」，係以婚姻是否已生破綻而無
    回復之希望為其判斷之標準。而婚姻是否已生破綻無回復之
    希望，則應依客觀之標準，即難以維持婚姻之事實，是否已
    達於倘處於同一境況，任何人均將喪失維持婚姻之意願而定
    。婚姻如有難以維持之重大事由，於夫妻雙方就該事由均須
    負責時，應比較衡量雙方之有責程度，僅責任較輕之一方得
    向責任較重之他方請求離婚，如雙方之有責程度相同，則雙
    方均得請求離婚，始符民法第1052條第2 項規定之立法本旨
    。
  (二)上訴人主張：被上訴人家中成員常以言語嘲諷上訴人，致上
    訴人長期處於人格尊嚴受貶抑及精神上痛苦之情況。兩造結
    婚5 年來，因細故發生口角時，被上訴人即會摔東西或以言
    語恐嚇上訴人或對上訴人施加肢體暴力。前於93年間，兩造
    因細故發生爭執，被上訴人竟拉扯上訴人頭髮搖晃等情，業
    據證人即上訴人姊姊庚○○證稱：「（問：上訴人是否曾經
    為了與被上訴人的問題來找過你？時間？次數？）有的，有
    一次來我家，日期應該是在93年間，詳細日期我忘記了，那
    次是被上訴人動手抓上訴人的頭髮搖晃，我有打電話通知被
    上訴人一起出去吃飯談一談，被上訴人有擔保說以後不再動
    手打上訴人，管教小孩時，也不會打得那麼嚴重，發脾氣時
    ，不會再亂摔東西」等語（原審卷第87至88頁、第89頁）屬
    實，而被上訴人於接受社工員訪視時亦稱：「上訴人自95年
    起便突然變得情緒較為不穩定，常因生活細故及不習慣與他
    的家人同住等原因而發生爭執」等詞（原審卷第48頁），上
    訴人上開主張自堪信為真實。
  (三)上訴人又主張：95年4 月9 日兩造再因細故爭吵，被上訴人
    竟對上訴人施以家庭暴力，致上訴人受有左頸部四處抓傷併
    淤血各約3 公分×0.5 公分、4 公分×0.5 公分、3 公分×
    0.5 公分、2 公分×0.5 公分；右頸部四處抓傷併淤血各約
    2 公分×0.5 公分、2 公分×0.5 公分、2 公分×0.5 公分
    、3 公分×0.5 公分；右手肘挫擦傷各約3 公分×0.5 公分
    、2 公分×0.5 公分；左手肘挫擦傷約2 公分×1 公分之傷
    勢，有驗傷診斷書為證（原審卷第11頁），上訴人左右頸部
    均受抓傷併瘀血，顯見受力深重。
  (四)系爭婚姻因被上訴人施以家庭暴力致上訴人返回娘家而劇烈
    破綻，被上訴人於上訴人離家期間屢次前往被上訴人娘家均
    未為彌補破綻之作為，反因使上訴人弟弟、母親受刑事訟累
    （原審卷第15頁）而再擴大破綻，以致兩造完全喪失互信基
    礎。
  (五)綜上，本院認兩造婚姻誠摯互信之感情基礎已然崩解，任何
    人同處上訴人與被上訴人家人相處磨合不順遂、不相信被上
    訴人承諾又承受家庭暴力陰影之同一處境，均將喪失維持婚
    姻之意欲而無回復希望之程度，亦即兩造婚姻已有難以維持
    之重大事由，上訴人主張兩造婚姻破綻，自屬可信。次查，
    證人即上訴人姊姊庚○○證稱「（問：93年間兩造跟你一起
    出去吃飯，在被上訴人跟你擔保你講的那些情狀以外，上訴
    人有無跟你講什麼？）上訴人有承諾以後不要再亂發大小姐
    脾氣。（問：上訴人原本是如何亂發大小姐脾氣，你是否知
    道？）我不知道，是我基於之前跟上訴人一起生活的經驗，
    告誡上訴人要把大小姐脾氣收起來，上訴人答應我」等語（
    原審卷第87至88頁、第89頁）；證人即被上訴人姊姊辛○○
    到庭證稱：「（問：上訴人與被上訴人家人平日互動狀況如
    何？）上訴人常常發大小姐脾氣，常常對我父母親發脾氣，
    我親眼看到二次，一次是我們要吃飯，我父親請她下來吃飯
    ，上訴人下來之後，我父親問她昨天為何沒有下來吃飯？上
    訴人回答說，她去看房子，口氣不高興，有點不屑，我父親
    說，自己有房子，為何要去看房子？上訴人說她不想與那麼
    多人住一起，我父親回答說，沒有很多人啊，之後我就受不
    了，沒有再聽了，我跟我母親說我要回我家了，我就回去了
    ，離開現場主要是因為上訴人的口氣，我家距離我娘家約十
    分鐘的路程。第二次是在晚上七、八點左右，上訴人要去拿
    車子的鑰匙，我父親問她要去哪裡？上訴人就回答說，你沒
    有看到我帶小孩要去給人家看（台語），上訴人車子開了就
    走，我父親趕快叫被上訴人跟著去。」等語（原審卷第91頁
    ），足見上訴人婚後一直無法融入被上訴人家庭，致兩造互
    生怨懟，因細故而常起爭執，此事由係肇因於兩造個性不合
    、溝通不良、家庭生活習性衝突，兩造就此均有可歸責之處
    ，然以被上訴人無法理性溝通而再施家庭暴力應受較重之可
    歸責程度，上訴人依民法第1052條第2 項之規定訴請離婚，
    即屬有據，應予准許，至上訴人另主張之民法第1052條第1
    項第3 款之離婚事由即無再予審究之必要，併此敘明。
五、本院酌定兩造對於所生未成年子女丁○○、戊○○權利義務
    之行使負擔、會面交往及將來扶養費部分：
  (一)酌定丁○○、戊○○權利義務之行使負擔：
  1.按夫妻離婚者，對於未成年子女權利義務之行使或負擔，依
    協議由一方或雙方共同任之。未為協議或協議不成者，法院
    得依夫妻之一方、主管機關、社會福利機構或其他利害關係
    人之請求或依職權酌定之；又法院為裁判時，應依子女之最
    佳利益，審酌一切情狀，參考社工人員之訪視報告，尤應注
    意左列事項：子女之年齡、性別、人數及健康情形。子
    女之意願及人格發展之需要。父母之年齡、職業、品行、
    健康情形、經濟能力及生活狀況。父母保護教養子女之意
    願及態度。父母子女間或未成年子女與其他共同生活之人
    間之感情狀況，民法第1055條第1 項及第1055條之1 分別定
    有明文。
  2.原審依職權函請○○市政府社會局對兩造及所生未成年子女
    丁○○、戊○○進行訪視後，評估建議認為「「1.上訴人部
    份：(1)在經濟狀況方面，上訴人從事護理工作，工作及收入
    狀況穩定，但因目前由上訴人單方支付2 名案童，故名下儲
    蓄所剩不多，上訴人表達希望在2 名案童由她監護後，被上
    訴人能依訴狀中所陳述，每月固定支付案童所需及學業方面
    的開銷。(2)在居住環境方面，上訴人居處為其父親名下所有
    ，位於山居住宅區，住所及週邊，環境良好，生活及交通機
    能便利，上訴人及其家人居住狀況穩定，另上訴人對案童之
    生活環境及起居空間有適當規劃，能供應2 名案童現階段之
    需要。(3)在親職能力方面，上訴人及其家人目前為2 名案童
    生活之主要照顧者，上訴人對2 名案童的成長陪伴、學業及
    日常餐食及各項所需皆能用心供應，上訴人之家人也能夠提
    供適當的協助，未來2 名案童若由上訴人監護，上訴人表達
    共同照顧的模式將會持續，故評估上訴人及其家人有能力提
    供案童現階段成長所需。(4)在支持系統方面，上訴人的支持
    資源多來自於其原生家庭，上訴人之家人有意願繼續協助照
    顧並支持上訴人爭取監護的決定。(5)在監護動機方面，上訴
    人認為被上訴人的家庭狀況及打罵式的教育不適合照顧2 名
    案童，上訴人表達目前有能力照顧2 名案童的生活，且有能
    力維持案童穩定的生活照顧與正常人格之發展，因此上訴人
    希望監護2 名案童。2.被上訴人部份：(1)在經濟狀況方面，
    被上訴人從事機場地勤技術員的工作，工作狀況穩定，未來
    有意願支付2 名案童的生活及學費開銷，目前被上訴人收支
    可以平衡，故評估被上訴人在日後支付案童所需方面有能力
    且有意願。(2)在居住環境方面，被上訴人目前與其家人同住
    ，房屋為被上訴人父親名下所有，住所及週邊環境良好，居
    住空間充足，且被上訴人對案童生活空間能用心規劃，有能
    力提供案童穩定的居住及學習空間。(3)在親職能力方面，被
    上訴人過去為2 名案童生活照顧皆有參與，且有被上訴人家
    人提供協助，被上訴人表達他與他的家人都很疼愛案童，對
    案童的照顧與休閒安排都極為用心，在管教方面不曾以打罵
    的方式進行管教，未來若2 名案童返家由其照顧，2 名案童
    將會由被上訴人及其家人共同照顧。(4)在支持系統方面，被
    上訴人之支持資源多來自於其原生家庭，被上訴人認為家人
    之協助應已充足，故暫無需外界資源的協助。(5)在監護動機
    方面，被上訴人表達他仍維持家庭的完整，由雙方共同照顧
    案童，讓案童享有父母雙方的關愛。3.案童意願：在社工員
    與案童○○單獨會談中，案童○○於訪視時表達未來想與上
    訴人繼續同住之意願，並陳述被上訴人過去對其體罰之情事
    。而案童○○則因年紀尚幼，尚無法表達其被監護意願。
    4.整體評估：經訪查兩造意見，就婚姻部分，上訴人認為雙
    方婚姻已無法維繫，因而訴請離婚，但被上訴人則表達希望
    繼續維持婚姻關係，維護家庭完整。上訴人基於被上訴人過
    去對案童不當的體罰管教，認為對案童日後的照顧與成長將
    有負面的影響，因此希望爭取2 名案童由上訴人單方監護。
    經訪查後瞭解，兩造目前在居住環境、經濟能力及家庭支持
    系統等方面無明顯不適任監護之處，在照顧人力安排方面，
    兩造之家人皆表達日後願意繼續協助照顧2 名案童，故評估
    雙方在照顧案童方面皆有適當能力，能維持2 名案童穩定之
    生活，並對案童日後之居住與生活有適當安排。但再與兩造
    訪談中，得知兩造在過去之管教方式及目前對案童的支付狀
    況方面之陳述，雙方陳述之內容有所出入，仍尚待釐清。2
    名案童目前與上訴人及其家人居住、生活，2 名案童受照顧
    狀況良好。在探視方面，被上訴人因受限於保護令之限制，
    無法探視2 名案童，而上訴人則表達希望被上訴人之探視時
    間能夠考量她工作的時間，雙方在探視方面之意見顯有歧異
    ，考量維護兒童少年之親職所需，建議兩造未來宜就探視部
    分協議適當之探視方式，以維護2 名案童受雙方關懷及維繫
    親情之權利」等詞，此有該基金會西元2007年5 月11日馨高
    字第9307號函附訪視報告在卷可稽（原審卷第45至53頁）。
  3.本院參酌前揭訪視報告並審酌兩造所生之丁○○（○○年○○月
   ○○日生）現為6 歲、戊○○（○○年○○月○○日生）現為3 歲，
    均尚年幼，正逐漸習慣摸索週遭環境與人事物以形成個人日
    後人格養成基礎，因此生長環境之穩定係其現階段所需求，
    丁○○、戊○○於95年4 月9 日前係生活在被上訴人住所，
    此後經上訴人攜往現住所，丁○○嗣於98年5 月16日已與被
    上訴人一同生活。本院斟酌丁○○現為6 歲、戊○○現為3
    歲，及兩造之居住環境、經濟健康生活狀況、監護動機、親
    職能力、支持系統等一切情狀，認為對於兩造所生未成年之
    子丁○○、戊○○權利義務之行使或負擔，丁○○由被上訴
    人任之，戊○○由上訴人任之，符合未成年子女之最佳利益
    ，且能促進一方對他方探視權之行使更加積極協助，對未成
    年子女亦更有利益。上訴人主張：被上訴人有家庭暴力，應
    推定被上訴人行使或負擔丁○○、戊○○權利義務不利丁○
    ○、戊○○云云，查被上訴人因家庭暴力雖接受認知教育課
    程，惟已認知到兩性平權和尊重的重要性，故不用接受處遇
    計畫課程，有家庭暴力相對人鑑定報告書附原審法院95年度
    家護字第1031號通常保護令案卷可稽，是上訴人執此抗辯已
    無可採。
  (二)酌定兩造與未成年子女丁○○、戊○○之會面交往：
  1.再按法院得依請求或依職權，為未行使或負擔權利之一方，
    酌定其與未成年子女會面交往之方式及期間，民法第1055條
    第5 項前段定有明文。
  2.兩造間之婚姻關係雖經判決離婚而消滅，惟兩造仍為未成年
    人丁○○、戊○○之父母，離婚後未取得親權之一方，雖然
    一時間停止與其未成年子女間之親權關係，然而並未喪失其
    全部親權。前揭法律規定之會面交往權係基於親子關係自然
    流露之權利，具有高度專屬性，不得讓與，也不能拋棄。未
    行使親權父母之一方與其子女會面交往，一方面可增加彼此
    間情感，促進子女人格健全發展；一方面可監督他方正當行
    使親權，以免濫用。是以，本院認會面交往權不僅是父母之
    權利，同時也是其義務。
  3.基於上開法律規定及說明，本院審酌：兩造所生未成年子女
    丁○○、戊○○因父母婚姻關係破裂而成為單親家庭之子女
    ，為使其於成長過程中能盡量享有完整的父愛及母愛，且兼
    顧上訴人與子女會面交往之權利，本院爰酌定兩造與未成年
    人丁○○、戊○○會面交往方式如附表所示。兩造各應在符
    合未成年子女最佳利益之前提下，遵守本院所定時間、方式
    、規則與子女會面交往，以利未成年子女人格之健全發展。
  4.又上開酌定，並非永久必然之安排，兩造在行使、負擔權利
    義務及探視會面時，仍應以慎重之方式為行使，以期符合子
    女之最佳利益，若一方於探視子女時，對子女有未盡保護教
    養義務或不利情事時，或有以任何不正當方法阻撓他方行使
    探視權，他方均得訴請法院改定監護人或變更會面之方式、
    期間，併予敘明。
  (三)酌定被上訴人應給付未成年子女丁○○、戊○○將來扶養費
    用：
  1.按法院依民法第1055條之規定，為酌定、改定或變更時，得
    命交付子女、未行使或負擔權利義務之一方與未成年子女會
    面交往之方式與期間、給付扶養費、交付身分證明文件或其
    他財物，或命為相當之處分，並得訂定必要事項。前項扶養
    費之給付，法院得依聲請或依職權，命為一次給付或分期給
    付。分期給付遲誤一期履行者，其後之期間視為亦已到期。
    非訟事件法第127 條定有明文。又扶養之程度，應按受扶養
    權利者之需要與負扶養義務者之經濟能力及身分定之。為民
    法第1119條規定。故關於扶養費之計算，應斟酌受扶養權利
    者之需要，與扶養義務者之經濟能力及身分定之。
  2.查上訴人係專科畢業，現從事護理人員工作，月薪約2 萬5,
    000 元至3 萬5,000 元，工作需輪三班，每班約8 小時，每
    月可排修7 天；被上訴人現在大學就讀中，現係機場地勤技
    術員，年收入約30餘萬元，工作時間為早上6 點至下午2 點
    半，每月可排修9 至10日，另有年假（原審卷第46、47頁、
    本院卷第81頁）；另兩造94年度財產歸戶及所得資料：上訴
    人94年度有4 筆所得資料共45萬餘元、名下並無財產資料；
    被上訴人94年度有7 筆所得資料共41萬餘元、名下並無財產
    資料（原審卷第28至32頁）；兩造95年度財產所得歸戶資料
    ：上訴人95年度有4 筆所得資料共43萬餘元、名下並無財產
    記錄；被上訴人95年度所得有4 筆資料共51萬餘元、名下並
    無財產資料（原審卷第141 至142 頁、第146 至147 頁）；
    本院審酌上揭資料，認兩造之經濟狀況、資力均屬社會一般
    中產階級，亦均有固定收入，是關於兩造子女丁○○、戊○
    ○扶養費用比例之分擔，均應由上訴人及被上訴人各負擔2
    分之1 。
  3.又未成年人丁○○現年6 歲、戊○○現年3 歲，分別與被上
    訴人、上訴人住居於○○縣，依行政院主計處製作之○○縣
    95年度平均每人每月消費支出金額為1 萬3,776 元，並斟酌
    現今物價、通貨膨脹、兩造經濟能力及財產總額所能支應子
    女之生活水準，兩造所生未成年子女丁○○、戊○○現分別
    與被上訴人、上訴人同住，均無需另行支付房租費用，丁○
    ○、戊○○未來亦需支出相當之教育費用、娛樂費用等受扶
    養之需要等一切情狀，認兩造所生之丁○○、戊○○至成年
    之日止，每月所需之扶養費用均算各為每月1 萬5,000 元，
    爰依前開兩造應分擔之比例計算，上訴人每月應負擔丁○○
    扶養費7,500 元、被上訴人每月應負擔戊○○扶養費7,500
    元，又為兩造所生未成年子女之最佳利益，依非訟事件法第
    127 條第2 項規定同時諭知如上訴人、被上訴人如遲誤一期
    未給付者，其後之期間視為亦已到期。
六、上訴人請求被上訴人返還代墊款不當得利及施暴侵權行為所
    受損害，是否有理？
  (一)返還代墊款不當得利部分：
  1.查上訴人就所代墊扶養丁○○、戊○○之費用，並未提出相
    關單據供本院參酌，又衡諸經驗常情，扶養子女乃一持續性
    、長期間之行為，又日常生活中少有事事記帳，明確區別消
    費項目及收集扶養費用收據之情形下，因難期待上訴人得如
    同一般單純財產支出或勞務付出之方式，提出確切之實際扶
    養花費金額，不應僅以上訴人未能提出相關之單據即為不利
    上訴人歐淑芬之認定，且參酌民事訴訟法第222 條第2 項規
    定，本院自應審酌一切情況依所得心證定其數額。
  2.依前揭行政院主計處公布之○○縣95年度平均每人每月消費
    支出金額為1 萬3,776 元、兩造前揭財產歸戶及所得資料、
    未成年人丁○○時為4 歲至5 歲；戊○○則為1 歲至2 年；
    分別有幼稚園學費、褓姆及相關日常生活費用支出，考量父
    母對於未成年子女所負非僅生活扶助義務，尚包括生活維持
    義務等一切情狀，並斟酌上訴人月薪約2 萬5,000 元至3 萬
    5,000 元之所得狀況，並於訪視時稱「有儲蓄習慣但因單方
    支付2 名案童故剩餘存款不多」等語（原審卷第48頁），認
    上訴人自95年5 月起至97年1 月止每月為扶養未成年子女丁
    ○○、戊○○共支出2 萬5,000 元，再以兩造前揭資力及固
    定收入狀況，認應由兩造各負擔2 分之1 ，是上訴人自95年
    5 月起至97年1 月止扶養丁○○、戊○○所支出之費用應係
    25000 元×21個月＝52萬5,000 元，上訴人應與被上訴人各
    分擔上開金額之2 分之1 ，則被上訴人應分擔26萬2,500 元
    ，另扣除前曾支付之8,000 元，是上訴人所得請求返還之金
    額係25萬4,500 元。上訴人主張：被上訴人應負擔丁○○、
    戊○○扶養費各7,500 元，2 人共1 萬5,000 元，21個月應
    負扶養費為31萬5,000 元，扣除前曾支付之8,000 元，上訴
    人得請求返還30萬7,000 元，原審誤為25萬4,500 元，是被
    上訴人應再給付上訴人5 萬2,500 元云云，惟查原審法院係
    斟酌未成年人丁○○時為4 歲至5 歲；戊○○則為1 歲至2
    歲及上訴人月薪約2 萬5,000 元至3 萬5,000 元之所得狀況
    情，而認上訴人自95年5 月起至97年1 月止每月為扶養未成
    年子女丁○○、戊○○共支出2 萬5,000 元，並依此計算上
    訴人得請求返還之金額係25萬4,500 元，並無不合。上訴人
    上開主張，尚無可採。
  (二)上訴人請求施暴侵權行為所受損害部分：
    查上訴人主張其於95年4月9日受被上訴人施以家庭暴力，因
    而受有左頸部四處抓傷併淤血各約3 公分×0.5 公分、4 公
    分×0.5 公分、3 公分×0.5 公分、2 公分×0.5 公分；右
    頸部四處抓傷併淤血各約2 公分×0.5 公分、2 公分×0.5
    公分、2 公分×0.5 公分、3 公分×0.5 公分；右手肘挫擦
    傷各約3 公分×0.5 公分、2 公分×0.5 公分；左手肘挫擦
    傷約2 公分×1 公分之傷勢，依民法第184 條第1 項前段、
    第195 條第1 項請求之精神上賠償等情，業據提出驗傷診斷
    書為證（原審卷第11頁）。被上訴人雖辯稱：其未對上訴人
    施以家庭暴力，而僅係正當防衛，原審判決應給付精神上賠
    償5 萬元太高，且上訴人同有過失，被上訴人亦得請求上訴
    人賠償損害，並主張抵銷云云，經查被上訴人於原審法院95
    年度家護字第1031號通常保護令事件訊問時陳稱：對驗傷診
    斷證明書沒有意見。可能是我在撥開上訴人時，不小心傷到
    她，我有壓住她等語（原審卷第197 頁反面），並有○○醫
    院檢送上訴人之病歷及中央健康保險局○○分局函復之門診
    紀錄明細表可參（本院卷(一)第108 至109 頁）；而被上訴人
    係壓住上訴人，故意對上訴人施暴，自無正當防衛可言。且
    被上訴人未能舉證受傷，縱令有受傷依民法第339 條因故意
    侵權行為而負擔之債，其債務人不得主張抵銷之規定，被上
    訴人亦不得主張抵銷。又上訴人僅因細故與被上訴人爭吵，
    被上訴人即抓傷上訴人左、右頸部四處傷痕併淤血，顯見其
    用力非輕，依兩造前揭資力、職業等一切情狀，原審准上訴
    人5 萬元之請求，並無不合。被上訴人所辯自無可採。
  (三)綜上，此部分上訴人請求30萬4,500 元及利息，為有理由，
    應予准許。
七、被上訴人主張上訴人領取共同存款48萬元，其得請求一半即
    24萬元；另上訴人領取○○人壽保險金30萬元，扣除支付之
    險費4 萬5,360 元後，其得請求一半即12萬7,320 元，上訴
    人計應給付被上訴人36萬7,320 元，主張抵銷，是否有理？
  (一)被上訴人主張上訴人於95年4 月26日領走共同存款40萬元，
    其後陸續於95年5 月10日領現金4 萬元及96年6 月11日結清
    帳戶1403元，共計領走44萬1403元，與上訴人所稱拿走48萬
    元相契合，此金額之一半即24萬元應歸還被上訴人云云，然
    上訴人否認領取48萬元，並陳稱：其係於離家前之95年4 月
    26日領取共同存款40萬元，作為購買自小客車之費用，該自
    小客車於95年4 月15日交車，於上訴人95年4 月28日離家之
    前已使用作為接送小孩之工具2 週，已據上訴人陳明在卷（
    本院卷(三)第168 、175 頁），被上訴人對於領取存款購買小
    客車作為接送小孩之用之事實，並未否認；上訴人縱於95年
    5 月10日領取現金4 萬元及96年6 月11日領取1403元，惟上
    開期間上訴人與小孩同住，上訴人領取上開金額供生活之用
    ，應屬當然。被上訴人請求返還，自不應准許。
  (二)次查，○○人壽保險金30萬元之受益人為上訴人，有要保書
    可稽（本院卷(三)第177 頁），是被上訴人請求返還，自不應
    准許。
  (三)被上訴人主張上訴人計應給付被上訴人36萬7,320 元而主張
    抵銷自無從准許。
八、被上訴人主張上訴人自95年5 月起私自將未成年小孩帶走，
    ，造成被上訴人精神上痛苦，且上訴人屢屢阻撓探視，被上
    訴人得向上訴人請求100 萬元精神賠償並主張抵銷，是否有
    理？
    查上訴人於95年5 月將未成年子女丁○○、戊○○帶走時，
    丁○○、戊○○分別為3 歲、1 歲，上訴人為丁○○、戊○
    ○之母親，上訴人基於母愛帶走小孩留在身邊照顧，並無故
    意或過失及不法性可言。又被上訴人對於上訴人有何故意過
    失阻撓其探視，亦均未能舉證以實說。是被上訴人主張其得
    向上訴人請求100 萬元精神賠償並主張抵銷云云，並無理由
    ，應無可採。
九、綜上所述，上訴人依民法第1052條第2 項規定，請求離婚，
    及對於兩造所生未成年子女戊○○權利義務之行使或負擔由
    上訴人任之，及被上訴人應自本件離婚判決確定之日起至11
    4 年12月9 日戊○○成年之日止，按月於每月5 日前給付戊
    ○○7,500 元，被上訴人如遲誤一期履行者，其後之期間視
    為亦已到期，被上訴人應給付上訴人30萬4,500 元及其利息
    ，為有理由，應予准許。其請求兩造所生未成年子女丁○○
    權利義務之行使負擔由其任之，及被上訴人應給付丁○○扶
    養費部分，為無理由，不應准許。原審就上開應准許部分，
    為被上訴人敗訴之判決，並無不合，被上訴人上訴指摘原判
    決此部分不當，求予廢棄改判，為無理由，應予駁回。至上
    開不應准許部分，原審為被上訴人敗訴之判決，尚有未合，
    被上訴人上訴指摘原判決此部分不當，求予廢棄改判，為有
    理由，爰由本院將原判決此部分廢棄，並駁回上訴人此部分
    在第一審之訴。上訴人請求被上訴人應再給付5 萬2,500 元
    及其利息，為無理由，應予駁回。又本院依職權定兩造所生
    未成年子女丁○○權利義務之行使或負擔由被上訴人任之及
    兩造對於探視權之行使，及上訴人應自本件離婚判決確定之
    日起至民國111 年12月1 日丁○○成年之日止，按月於每月
    5 日前給付丁○○7,500 元，上訴人如遲誤一期履行者，其
    後之期間視為亦已到期。原判決第三項所命探視權部分，自
    有未合，應予廢棄。
十、據上論結，本件甲○○之上訴為無理由，乙○○之上訴為一
    部有理由、一部無理由，依民事訴訟法第450 條、第449 條
    第1 項、第79條，判決如主文。
中    華    民    國    98    年    7     月    31    日
                            家事法庭
                                審判長法官  蔡明宛
                                法      官  魏式璧
                                法      官  曾錦昌
以上正本證明與原本無異。
如對本判決上訴，須於判決送達後20日內向本院提出上訴狀，其
未表明上訴理由者，應於上訴後20日內向本院提出上訴理由書（
均須按他造當事人之人數附繕本）。上訴時應提出委任律師或具
有律師資格之人之委任狀，並依附註條文規定辦理。
中    華    民    國    98    年    8     月    3     日
                                書  記  官  梁美姿
附註：
民事訴訟法第466 條之1 ：
對於第二審判決上訴，上訴人應委任律師為訴訟代理人，但上訴
人或其法定代理人具有律師資格者，不在此限。
上訴人之配偶、三親等內之血親、二親等內之姻親，或上訴人為
法人、中央或地方機關時，其所屬專任人員具有律師資格並經法
院認適當者，亦得為第三審訴訟代理人。
第1 項但書及第2 項情形，應於提起上訴或委任時釋明之。
附表：
一、時間：
    (1)上訴人於每月第1 、3 週之週五晚上6 時起至週日下午8
      時止，至丁○○所在處所，與丁○○會面、出遊，並偕同
      外出同宿；被上訴人於每月第2 、4 週之週五晚上6 時起
      至週日下午8 時止，至戊○○所在處所，與戊○○會面、
      出遊，並偕同外出同宿；兩造（或其所委託之親屬）應於
      每月上開週五晚上7 時前，到達探視之子女所在處所，逾
      時則取消當次探視，對方及未成年子女均無須等候。而兩
      造則須於時間屆滿，將探視之未成年子女送回對方指定處
      所。
    (2)除前條探視時間外，兩造各得於上開子女就讀學校放寒、
      暑假之期間，由上訴人先接丁○○回家同宿，再由被上訴
      人接戊○○回家同宿；寒假得增加7 日之同住期間，暑假
      並得增加14日之同住期間。上開寒、暑假增加之同住期間
      之日期，自子女就讀之學校放寒、暑假開始之翌日起算。
二、方式：
    (1)得為見面、通信、通話之行為。
    (2)得為致贈禮物、交換照片、拍照等行為，會面交往時間並
      得出遊。
    (3)探視者應於事前通知對方，除非有礙未成年子女之利益，
      對方不得無故拒絕。若經探視者同意，對方亦得陪同到場
      。
    (4)探視者對方家人得陪同會面。
    (5)未成年子女所在地址或電話號碼如有變更，雙方及其家人
      應隨時通知有探視權人。
三、應遵守規則：
    (1)探視者不得有危害子女身心健康之行為。
    (2)兩造各自偕同未成年子女外出同宿之日，對方應將子女健
      保卡交付他方，並在同宿之會面交往結束後將子女健保卡
      返還予對方。
    (3)兩造於實施會面交往或外出同宿之日，如遇未成年子女參
      加課後輔導或才藝學習等課程，則應負責接送未成年子女
      前往參與上開課程，並應負責指導其完成相關之家庭課業
      。於會面交往、同宿期間屆至時，亦不得遲延送回未成年
      子女，致減少對方教育之時間。
    (4)兩造均應遵守對方對未成年子女有關宗教信仰之教育。
    (5)兩造不得對未成年子女灌輸反抗對方之觀念。
    (6)如未成年子女於會面交往中患病或遭遇事故，而對方無法
      就近照料時，他方應為必要之醫療措施，即兩造各在其會
      面交往實施中，仍須善盡對未成年子女保護教養之義務。


司法院資訊處製作；財團法人民間司法改革基金會備份。
